最高法院刑事判決　　　　　　　　　　　　　　　九十三年度台上字第三一四三號
　　上　訴　人　戊 ○ ○
　　　　　　　　乙 ○ ○
　　共　　　同
　　選任辯護人　劉 家 驥律師
　　上　訴　人　甲 ○ ○
　　　　　　　　丙○○○
　　　　　　　　　　　　　樓
　　　　　　　　丁 ○ ○
　　　　　　　　　　　　　樓
右上訴人等因蕙佑實業有限公司、己○○等自訴違反著作權法案件，不服台灣高等法
院中華民國九十二年十月二十二日第二審判決（九十年度上訴字第一三三四號，自訴
案號：台灣士林地方法院八十八年度自字第一四五號），提起上訴，本院判決如左：
    主  文
原判決關於戊○○、乙○○、甲○○、丙○○○、丁○○部分撤銷，發回台灣高等法
院。
    理  由
本件原判決認定：上訴人戊○○係層層包裝事業股份有限公司（下稱層層公司，經原
審判處罰金新台幣（下同）十五萬元確定）之負責人，上訴人乙○○為該公司之副總
經理，上訴人甲○○為該公司北區業務代表；上訴人丙○○○為聯勝企業有限公司（
下稱聯勝公司，經原審判處罰金十五萬元確定）之負責人，上訴人丁○○為該公司之
執行業務股東；賴景如（經原審判處有期徒刑肆月，如易科罰金以參佰元確定）則係
扶元貿易有限公司（下稱扶元公司）之負責人。原判決附表一所示之「牛仔褲繃圖」
係自訴人己○○（原名鄭光智）享有著作財產權之美術著作，原判決附表二所示之「
FART BOMB 」商標圖樣，由豐彤企業有限公司向經濟部中央標準局申請註冊取得商標
專用權後，於民國八十五年六月二十五日移轉予自訴人蕙佑實業有限公司（下稱蕙佑
公司），於同年十月十六日公告移轉登記，由蕙佑公司取得商標專用權。戊○○、乙
○○、甲○○及丙○○○、丁○○共同意圖欺騙他人及意圖營利，並基於概括之犯意
，自八十六年九月間起，均明知未經己○○及蕙佑公司之同意或授權，因執行業務，
由丙○○○及丁○○委託戊○○、乙○○、甲○○在層層公司擅自重製己○○享有著
作權之「牛仔褲繃圖」美術著作，及使用相同於蕙佑公司「FART BOMB 」註冊商標圖
樣之包裝紙膠膜，再由戊○○、乙○○、甲○○委託不知情之林明技製版，於層層公
司印製前開包裝紙後，價賣交付由丙○○○及丁○○在聯勝公司之工廠予以封填完成
類似於蕙佑公司所生產之充氣玩具商品（即俗稱臭屁包）。賴景如、美國YB TOYS 公
司負責在台灣採購業務之陳三元（經原審判處有期徒刑參月，如易科罰金以參佰元確
定）均明知聯勝公司所販賣其上有原判決附表一、二所示圖樣之充氣玩具商品，為侵
害自訴人等著作財產權及商標專用權之物，竟分別基於概括之犯意，先後多次由賴景
如所經營之扶元公司向聯勝公司販入上開仿冒商品，再由陳三元向扶元公司販入後，
由扶元公司輸出至美國YB TOYS 公司交貨。迨八十七年十二月三日，層層公司職員唐
皇堯出示該仿冒之充氣玩具包裝紙意圖向己○○招攬生意時，己○○知悉上情，經報
警搜索，於層層公司內扣得如原判決附件一、二所示之重製、仿冒前揭著作權及商標
圖樣之包裝紙一袋等情。因而撤銷第一審關於論處上訴人戊○○、乙○○、甲○○、
丙○○○、丁○○等罪刑部分之判決，改判仍論上訴人戊○○、乙○○、甲○○、丙
○○○、丁○○等以共同連續意圖營利而以重製之方法侵害他人之著作財產權罪，各
處有期徒刑陸月，並均諭知易科罰金之折算標準，固非無見。
惟查：（一）上訴人行為後，商標法已於九十二年五月二十八日修正公布，同年十一
月二十八日施行，將原第六十二條：「意圖欺騙他人，有左列情事之一者，處三年以
下有期徒刑、拘役或科或併科新台幣二十萬元以下罰金：一於同一商品或類似商品，
使用相同或近似於他人註冊商標之圖樣者。二於有關同一商品或類似商品之廣告、標
帖、說明書、價目表或其他文書，附加相同或近似於他人註冊商標圖樣而陳列或散布
者。」之規定，修正為同法第八十一條：「未得商標權人或團體商標權人同意，有下
列情形之一者，處三年以下有期徒刑、拘役或科或併科新臺幣二十萬元以下罰金：一
於同一商品或服務，使用相同之註冊商標或團體商標者。二於類似之商品或服務，使
用相同之註冊商標或團體商標，有致相關消費者混淆誤認之虞者。三於同一或類似之
商品或服務，使用近似於其註冊商標或團體商標之商標，有致相關消費者混淆誤認之
虞者。」，其條次及所定犯罪構成要件均有變更，原判決未及為新舊法之比較適用，
已欠允洽。（二）按共同正犯因相互間利用他方之行為，以遂行其犯意之實現，本於
責任共同之原則，有關從刑之沒收部分，雖他共同正犯所有供犯罪所用之物，亦應於
其本身所處主刑之後，併為沒收之諭知，方屬適法。又著作權法第九十八條規定：「
犯第九十一條至第九十六條之一之罪，供犯罪所用或因犯罪所得之物，得沒收之」；
修正前商標法第六十四條（修正後商標法第八十三條）亦明定：「犯前二條之罪所製
造、販賣、陳列、輸出或輸入之商品，不問屬於犯人與否，沒收之」，均採義務沒收
主義。原判決理由八說明上訴人戊○○、乙○○、甲○○、丙○○○及丁○○等五人
所為，係犯修正後著作權法第九十一條第一項之意圖營利而以重製之方法侵害他人之
著作財產權罪，及修正前商標法第六十二條第一款之仿冒商標罪，且渠等間就上開犯
行，互有犯意之聯絡及行為之分擔，皆為共同正犯等旨（原判決第十七頁第四至七行
），惟於判決主文中卻僅對上訴人戊○○、乙○○、甲○○等三人為沒收之諭知，已
與前揭關於共同正犯沒收之原則不合。又扣案之「牛仔褲繃圖」包裝紙一袋（及一張
），原判決理由九說明屬上訴人戊○○、乙○○、甲○○犯著作權法九十一條第一項
之罪所用之物，為同案被告層層公司所有，應依著作權法第九十八條前段宣告沒收；
且該用以印製該包裝紙之版模，亦係上開上訴人等所有供犯罪所用之物等旨（原判決
第十九頁倒數第六行至末行），惟果該版模亦係上訴人等違反前開著作權法所供犯罪
之物，自應依同法第九十八條規定諭知沒收，原判決竟依刑法第三十八條第一項第二
款規定諭知沒收；另原判決又認定上訴人丙○○○及丁○○所生產之充氣玩具商品，
有違反修正前商標法第六十三條（修正後為同法第八十二條）之犯行，則對彼等所製
造之充氣玩具商品，並未說明有無滅失之情形，復未依同法第六十四條（修正後為同
法第八十三條）之規定諭知沒收，均有適用法則不當之違誤。（三）科刑判決所認定
之事實，與其所採用之證據不相適合，即屬證據上之理由矛盾，其判決當然為違背法
令。原判決事實認定：上訴人等自八十六年九月間起，由上訴人丙○○○及上訴人丁
○○委託其餘上訴人在層層公司，擅自重製自訴人己○○享有著作權之「牛仔褲繃圖
」美術著作，及使用相同於蕙佑公司「FART BOMB 」註冊商標圖樣之包裝紙膠膜，再
由上訴人戊○○、乙○○、甲○○等三人委託不知情之林明技製版，於層層公司印製
前開包裝紙後，價賣交付由丙○○○及丁○○在聯勝公司之工廠予以封填完成類似於
蕙佑公司所生產之充氣玩具商品，轉賣扶元公司等情；並於理由內說明：有聯勝公司
開給扶元公司載有商品代號「＃888 」之發票七紙，足為不利上訴人等之認定之一（
原判決第六頁第一至十一行、十四頁第六至七行）。惟卷附載有商品編號＃888 之七
紙發票，其簽發日期為八十五年九月六日、九月二十日、十月二十四日、八十六年四
月十一日、同年六月二十日及七月十八日，均在八十六年九月之前，有前開發票影本
七紙在卷可按（見第一審卷(一)第十五至十七頁），原判決此部分事實之認定，與所採
用之證據顯不相適合，有證據上理由矛盾之違法。（四）有罪之判決書，對於被告有
利之證據不採納者，應說明其理由，為刑事訴訟法第三百十條第二款所明定，故有罪
判決書對於被告有利之證據，如不加以採納，必須說明其不予採納之理由，否則即難
謂無判決不備理由之違法。查證人即扶元公司職員林佳蓁於警詢時證以：「（妳是否
可描述一下妳們公司出口至美國之商品（臭屁包）之圖案及文字？）為一位小孩子脫
褲子之圖案，字我沒有印象」、「（妳們公司之前是否有出貨其圖案為牛仔褲之包裝
至美國）沒有」；嗣於第一審法院調查時仍證稱：「（向聯勝公司購買的充氣玩具類
有無包括這種圖案？）（提示八八聲字第二十八號卷自訴人脫褲子放屁商標圖案）沒
有買過這種圖案」各等語（見第一三八五號偵查卷第一０五頁背面、一０六頁，第一
審卷(二)第三三０頁背面），果該證人所證屬實，應於上訴人等有利，原判決對該有利
上訴人等之證言，究竟如何不足採取，未說明其取捨之心證理由，遽行判決，即有判
決理由不備之違法。上訴意旨執以指摘，為有理由，應認原判決關於戊○○、乙○○
、甲○○、丙○○○、丁○○部分有撤銷發回之原因。
據上論結，應依刑事訴訟法第三百九十七條、第四百零一條，判決如主文。
中　　　華　　　民　　　國　　九十三　　年　　　六　　　月　　 十八 　　日
                              最高法院刑事第九庭
                                  審判長法官  林　增　福
                                        法官  邵　燕　玲
                                        法官  陳　世　雄
                                        法官  惠　光　霞
                                        法官  池　啟　明
      右正本證明與原本無異
                                              書  記  官
中　　　華　　　民　　　國　　九十三　　年　　　六　　　月　　二十八　　日
                                                                        Ａ
